最高法院刑事判決　　　　　　九十四年度台上字第二五七０號
　　上　訴　人　甲○○
　　　　　　　　丙○○
　　　　　　　　乙○○
　　共　　　同
　　選任辯護人　郭君守律師
上列上訴人等因違反貪污治罪條例案件，不服台灣高等法院中華
民國九十三年七月十五日第二審更審判決（九十一年度重上更(五)
字第七０號，起訴案號：台灣新竹地方法院檢察署八十一年度偵
字第二七九九號，八十二年度偵字第六八六０、八四二七號），
提起上訴，本院判決如下：
    主  文
原判決撤銷，發回台灣高等法院。
    理  由
本件原判決撤銷第一審之科刑判決，改判論處上訴人甲○○以連
續依據法令從事公務之人員，對於主管之事務，直接圖利，及行
使公務員明知為不實之事項，而登載於職務上所掌之公文書，足
以生損害於他人罪刑；論上訴人丙○○、乙○○以共同公務員明
知為不實之事項，而登載於職務上所掌之公文書，足以生損害於
他人罪刑，固非無見。
惟查：(一)被告行為後，因刑法法律之變更，致其規定之犯罪構成
要件變更而有擴張或限縮時，必其行為同時該當修正前、後法律
所定之犯罪構成要件，均應予科處刑罰時，始生刑法第二條第一
項比較適用問題。原判決認定關於甲○○直接圖利部分應適用較
有利之修正前戡亂時期貪污治罪條例第六條第三款之對於主管事
務直接圖利罪論科。但於判決理由內並未詳細比較說明甲○○此
部分所為是否均該當於行為時法即民國六十二年修正公布之戡亂
時期貪污治罪條例第六條第三款、及八十一年修正公布之貪污治
罪條例第六條第一項第四款、八十五年修正公布之貪污治罪條例
第六條第一項第四款暨九十年修正公布之貪污治罪條例第六條第
一項第四款之直接圖利罪之犯罪構成要件。遽予論謂「查被告（
甲○○）犯罪後，戡亂時期貪污治罪條例經修正為貪污治罪條例
，並先後於八十一年七月十七日及八十五年十月二十三日及九十
年十一月七日（第六條第一項第四款）修正公布施行，經比較修
正前後之法律，九十年十一月七日修正後之貪污治罪條例第六條
第一項第四款規定『對於主管或監督之事務，明知違背法令，直
接或間接圖自己或其他私人不法利益，因而獲得利益者，處五年
以上有期徒刑，得併科三千萬元以下罰金』，另八十五年十月二
十三日修正後之貪污治罪條例第六條第一項第四款規定『對於主
管或監督之事務，直接或間接圖利者，處五年以上有期徒刑，得
併科銀元三萬元以下罰金』，該罰金依八十二年二月五日修正前
罰金罰鍰提高標準條例第一條前段規定，提高為五倍（按：八十
二年二月五日修正即現行罰金罰鍰提高標準條例第一條前段提高
為十倍，依從輕從新原則，應適用修正前該條例），為銀元十五
萬元，折合新台幣四十五萬元，較上開修正後之罰金三千萬元為
輕，依刑法第二條第一項但書之規定，自仍應適用有利於被告甲
○○之修正前戡亂時期貪污治罪條例第六條第三款之對於主管事
務直接圖利罪論科」（見原判決第二十一頁第十行至第二十二頁
第六行），要難謂為適法。(二)貪污治罪條例第六條第一項第四款
圖利罪之條文，已於九十年十一月七日修正為：「對於主管或監
督之事務，明知違背法令，直接或間接圖自己或其他私人不法利
益，因而獲得利益者」，將圖利罪規定為實害犯，以獲得利益為
必要，不罰未遂犯，乃原判決見未及此，對於甲○○究竟實際獲
得利益若干？並未於事實欄內明白認定，詳細記載，自有未合。
又原判決於其附表（下稱附表）編號２載明發包價新台幣（下同
）七十九萬六千元，但於理由內敘述「被告（甲○○）擅自以七
十九萬元……之高價私下分別交予曾仁宗……」（見原判決第十
五頁第十四、十五行），對於此部分發包價額，其事實之認定與
理由之說明不相符合。另本件人行道花台新建工程驗收初驗記錄
記明「驗收情形：七、原承包金額九十六萬元正，扣除三萬八千
八百七十五元正，應給予金額九十二萬一千一百二十五元正」，
有該工程驗收初驗記錄表附卷可憑。如果無訛，則如附表編號１
所示人行道花台工程部分，甲○○僅收受工程款九十二萬一千一
百二十五元。以上攸關甲○○實際獲得利益若干？至為重要，自
應詳細究明。(三)九十二年二月六日修正公布，並於同年九月一日
施行之刑事訴訟法第一百五十五條第二項規定：無證據能力、未
經合法調查之證據，不得作為判斷之依據；同法第一百六十六條
第一項規定：當事人、代理人、辯護人及輔佐人聲請傳喚之證人
、鑑定人於審判長為人別訊問後，由當事人、代理人或辯護人直
接詰問之；同法第一百六十六條之六第一項規定：法院依職權傳
喚之證人或鑑定人，經審判長訊問後，當事人、代理人或辯護人
得詰問之；同法第一百九十六條規定：證人已由法官合法訊問，
且於訊問時予當事人詰問之機會，其陳述明確別無訊問之必要者
，不得再行傳喚。考其立法目的，在於使當事人、辯護人對於證
人、鑑定人有直接發問之權利，以期真實之易於發覺。原判決係
於九十三年六月二十四日辯論終結，有審判筆錄可按，對於證人
、鑑定人自應依上開規定予當事人、辯護人有詰問之機會，否則
即屬未經合法調查之證據，不得作為判斷之依據。本件證人夏錦
城於檢察官偵查中、證人林平昇於檢察官偵查及原審（更三）之
證言，並未使當事人、辯護人詰問之機會，乃原審審判長於審判
期日未再傳喚上開證人予當事人、辯護人詰問，逕採上開證人之
證言，資為判決之基礎（見原判決第十三頁倒數第六行至第十五
頁倒數第二行），揆之上開規定，自有應於審判期日調查之證據
未予調查之違法。(四)九十二年二月六日修正公布，並於同年九月
一日施行之刑事訴訟法第二百八十七條之一規定：法院認為適當
時，得依職權或當事人或辯護人之聲請，以裁定將共同被告之調
查證據或辯論程序分離或合併。前項情形，因共同被告之利害相
反，而有保護被告權利之必要者，應分離調查證據或辯論。同法
第二百八十七條之二規定：法院就被告本人之案件調查共同被告
時，該共同被告準用有關人證之規定。本件原審係於九十三年六
月二十四日審理，自應適用上開規定。乃原判決於理由內引用共
同被告乙○○於原審（更一）之證言（見原判決第十二頁第四行
）資為論處甲○○圖利罪刑之依據；引用共同被告丙○○於檢察
官偵查及第一審法院之證言（見原判決第十八頁倒數第二行至第
十九頁第五行、第二十一頁第二至四行）及甲○○（見原判決第
十九頁倒數第七行）之證言，作為論處甲○○、乙○○及丙○○
、乙○○共同涉犯公文書不實登載罪之證據，但未依上開規定就
被告本人以外之共同被告踐行訴訟程序，亦有未合。(五)丙○○於
原審抗辯：伊在偵查中之自白係由於檢察官之脅迫、利誘、詐欺
、誘導等不正方法，偵查之訊問筆錄記載尚非完整，與檢察官訊
問錄音帶內容不符，請求勘驗前開錄音帶內容與訊問筆錄核對，
以查其內容有否相符及伊之自白是否出於檢察官不正方法等語（
見原審更(四)卷第九十七、九十八頁）。乃原判決於理由內雖論述
「按檢察官訊問被告（上訴人）丙○○之偵查筆錄並無所稱誘導
、脅迫、詐騙詞句，又錄音帶第一卷Ａ、Ｂ面，檢察官口氣語言
，均屬正常偵訊技巧之運用，無礙被告之防衛，顯無所指不正方
法」（見原判決第十七頁倒數第三至一行），但未說明究竟有無
勘驗檢察官偵查中之錄音帶，及其憑何證據認定檢察官訊問丙○
○時，並無丙○○所指檢察官係用不正方法為之，亦未說明檢察
官訊問筆錄與訊問錄音帶內容是否相符，遽以丙○○在檢察官偵
查中之證言，資為不利於上訴人等之證明，即有調查未盡及判決
理由不備之違誤。(六)原判決於事實欄內認定甲○○利用不知情之
張錫飛在議價紀錄表上為不實之登載，並令不知情之鄭根材在上
開議價紀錄表列席單位欄蓋職章，足生損害於……及張錫飛（見
原判決第四頁第十三行），似認公文書不實登載部分不足生損害
於鄭根材。但嗣後卻又認甲○○行使公文書不實登載部分足以生
損害於張錫飛、鄭根材……（見原判決第五頁第二行），其事實
之認定前後不符，已有可議。且原判決於理由內亦未說明甲○○
偽造公文書部分如何足生損害於張錫飛及行使偽造公文書部分，
如何足生損害於張錫飛及鄭根材之理由，殊有理由不備之違誤。
上訴意旨執以指摘原判決不當，非無理由，應認原判決仍有撤銷
發回更審之原因。至原判決不另諭知無罪部分，因公訴人認此部
分與上開有罪部分有牽連犯裁判上一罪之關係，基於審判不可分
原則，應併予發回，附此敘明。
據上論結，應依刑事訴訟法第三百九十七條、第四百零一條，判
決如主文。
中　　華　　民　　國　九十四　年　　五　　月　 十九 　日
                      最高法院刑事第八庭
                          審判長法官  呂　潮　澤
                                法官  吳　昆　仁
                                法官  吳　昭　瑩
                                法官  趙　文　淵
                                法官  劉　介　民
      本件正本證明與原本無異
                                      書  記  官
中　　華　　民　　國　九十四　年　　五　　月　二十三　日
                                                      Ｅ
